【裁判字號】    92,重上更(三),130
【裁判日期】    921016
【裁判案由】    銀行法等
【裁判全文】
臺灣高等法院刑事判決                      九十二年度重上更(三)字第一三０號
    上  訴  人
    即  被  告  乙○○
                甲○○
    共      同  方錫洀  律師
    選任辯護人  蔡鴻斌  律師
                柏有為  律師
右上訴人因銀行法等案件，不服臺灣臺北地方法院八十三年度訴字第一一二號，中華
民國八十三年九月一第一審判決（起訴案號：臺灣臺北地方法院檢察署七十九年偵字
第一八五八二號、八十二年度偵字第二八二五一號），提起上訴，經判決後，由最高
法院第三次發回更審，本院判決如左：
    主  文
原判決撤銷。
甲○○、乙○○共同法人行為負責人違反除法律另有規定外，非銀行不得經營收受存
款業務之規定，各處有期徒刑壹年，均緩刑貳年。
    事  實
一、甲○○係台北市○○○路○段二十二號大同股份有限公司（下稱大同公司）董事
    長，為公司之負責人。乙○○則自民國（下同）八十年十二月一日起任該公司之
    財務處總處長，負責該公司財務收支及調度工作，亦為大同公司財務業務之實際
    負責人。甲○○與乙○○及已離職之前任財務處總處長黃慶松（任職期間自三十
    八年一月一日起至六十五年四月七日止），劉昱弘（任職期間自六十五年四月八
    日起至八十年十一月三日止，以上二人均未經起訴），共同明知大同公司並非銀
    行，亦未依法申請獲准經營收受存款業務，竟自六十四年七月四日起（銀行法第
    二十九條第一項於六十四年七月四日修正公布，同年月六日生效，禁止非銀行經
    營收受存款業務），在上址大同公司內以「大同公司員工存款」名義，訂立一年
    期、二年期、一月期、三月期等各種定期存款項目，以高於銀行牌告存款利率方
    式，向社會上不特定之人士吸收存款，而經營收受存款業務，該公司對於前來存
    款之人不限資格、身分、金額，只須提出國民
    ，大同公司則交付同面額之借據以資掩飾，迄八十二年六月卅日止，計向社會上
    不特定之人士（非具該公司員工、股東身分）一萬二千一百十三人吸收存款，金
    額達新台幣（下同）九十八億三千四百二十四萬八千元。
二、案經台灣高等法院檢察署函令及法務部調查局台北市調查處移送臺灣臺北地方法
    院檢察署檢察官偵查起訴。
    理  由
一、上訴人即被告甲○○、乙○○對於大同公司並未登記經營銀行存款業務之事實，
    並不否認，僅否認其等行為觸犯銀行法規定，均辯稱：
  (一)為擴充生產設備，資金取得不易，而向公司股東及員工借款，曾規定只限於股東
    或員工始可借款予公司，作業時須核對其
    會上不特定人則不得辦理上開借款事宜。因股東、員工人數眾多，常有異動，而
    該公司原係以人工查核方式查對身分，迄至八十年間起始啟用電腦設備辦理上開
    事宜，應係承辦人員疏忽或怠於查對身分始讓未具大同公司股東、員工身分之人
    借款予該公司，渠等均只從月（日）報表上得知該公司此部分款項之收支總數，
    對實際作業情形並不知情，且該公司所給付之利息亦與各金融機構之利率相當，
    尚低於無擔保銀行牌告存款利率，利率並無過高情事。
  (二)被告乙○○是八十一年一月才到職，前此均未參與任何借款事宜。銀行業所謂存
    款業務，並非單純吸收資金，必須於吸收資金以後，予以貸放，賺取其利息差額
    ，始謂為業務，而後並必須加以經營，否則單純吸收存款，而單純支付利息，亦
    無須經營者，即非銀行業所謂存款業務。大同公司為生產事業，生產事業向外借
    用週轉資金用於其所經營之事業，非以收受存款為常業圖利者，不屬取締地下錢
    莊辦理取締之範圍，其未經營業務不構成犯罪，本案大同公司借入款項，不惟借
    入款項均供正當之消費用途，其利息與銀行利率亦均相當，或高或低，較銀行利
    率上下不足一個百分點，遠在民法所定法定利率限制下，絕不可能指為「與本金
    顯不相當」，大同公司利用借入款項擴充設備，維持正常與銷售，規模日大，維
    持適當利潤，與銀行法第二十九條之一所欲防止或處罰之情形，完全不同，自不
    可能依該法「以收受存款論」，大同公司為知名之股票上市公司，組織規模甚大
    ，乃眾所周知，其營運所需之周轉資金及擴充設備等重大投資均極可觀，足見其
    有大量借入資金之正當原因。大同公司於財務上須借款以維持營運，又因銀行借
    款手續繁瑣，求抵押物品條件相當苛刻，因此向公司同仁、股東借入款項，而支
    付相當於銀行貸款利率之利息，實屬正常。銀行法第二十九條之一之立法本意，
    乃防止以高利向社會大眾廣泛收取資金，其重點祇在禁止顯不相當之利息，以詐
    騙收取大額資金而後破產圖利，貽害大眾，若非給付顯不相當之超高利率，則不
    得擬制為收受存款論，大同公司因籌措資金以添置設備，增加生產等正當用途而
    收受借款，此種籌措資金行為本身，僅為一種理財方法，並為維持公司營運之手
    段，並非以借款為公司所經營之業務。
  (三)大同公司之借貸行為，在銀行法於七十八年七月十七日修訂前，既非同法第五條
    之一所定之收受存款，亦非同法第二十九條之一所定之擬制收受存款行為。七十
    八年七月十七日修正之現行銀行法所增訂之第二十九條第一項規定，固明定：「
    除法律另有規定外，非銀行不得經營收受存款．．．業務。」，然而國家總動員
    法為現行有效法律，依該法所據以制定之取締地下錢莊辦法，迄八十年二月八日
    始經明令廢止，廢止前該法對地下錢莊之定義，乃指非法經營銀行法所定之存款
    業務及擬制存款業務為常業而言，惟依該辦法第二項規定：「如為經營生產事業
    之工廠、公司．．．向外借用周轉資金，用於其所經營之事業或因事業上資金之
    撥充運用，非以收存貨幣或款項為常業圖利者，不視為本辦法所稱之地下錢莊，
    但上述工廠、公司．．．借入款項用於其所經營業務範圍以外而轉存、轉放圖利
    者，仍應視為地下錢莊，依本辦法規定取締。」，大同公司之借款行為在借據上
    均載明「貸與本公司．．．作為生產資金」，公訴人對此亦無異詞，自符上開辦
    法第二條第二項上段規定，不視為地下錢莊行為，亦為公司法第十四條第一、二
    項所允許之資金籌集行為，屬銀行法第二十九條第一項之「法律另有規定」情形
    ，自不能以該辦法嗣後廢止，即可否定之前之合法行為。又大同公司借貸之對象
    ，自始均為公司之員工或股東，並非以社會上不特定多數人為借款對象，自不構
    成銀行法第五條之一或第二十九條之一所指向不特定多數人收受款項之要件。且
    大同公司借款行為，雖約定返還本金及利息，但僅約定支付單利計付利息，所定
    利率相當，亦無與貸與人約定使其加入成為股東或其他名義之身分，而約定或給
    付與本金不相當之紅利、股息或其他報酬之情事。銀行法第一百二十五條中所謂
    之行為負責人，係指實際行為的公司負責人，亦實際為非法吸收資金，辦理存款
    業務行為之公司負責人，被告二人均非行為負責人，應在不罰之列云云置辯。
  (四)依新修正刑事訴訟法規定，證人在審判外之陳述，欠缺證據能力，於本案不得作
    為證據。
二、惟查：
  (一)按刑事訴訟法第一百五十九條第一項固規定：被告以外之人於審判外之言詞或書
    面陳述，除法律有規定外，不得作為證據。惟刑事訴訟法施行法第七條之三亦規
    定：修正刑事訴訟法施行前已繫屬於各法院之案件，其以後之訴訟程序，應依修
    正刑事訴訟法終結之，但修正前已依法定程序進行之訴訟程序，其效力不受影響
    。參諸刑事訴訟法施行法部分修正要點說明，此類案件本諸舊程序用舊法，新程
    序用新法之一般法則，各級法院於修正之刑事訴訟法施行前已踐行之訴訟程序（
    包含相關證據則之適用），其效力不受影響。本案下述各證人，或在調查人員或
    在檢察官或在法官面前供述，其在檢察官或在法官面前之供述，有證據能力固不
    待言，其在調查人員面前之供述，依舊刑事訴訟法第一百五十九條、第三十九條
    規定，因證人在調查人員面前之供述所製作之筆錄，乃公文書，依法仍有公文書
    效力，自得為證據。被告抗辯證人之供述欠缺證據能力，並不可採，合先敘明。
  (二)右揭犯罪事實，迭據證人王娟萍、謝公秉、孫國華、黃子修、許近勇、劉尚仁、
    范定遠、高阿順、羅美棧、閔守恆、丘中岳、劉正侃、吳錫貴、席培儉、侯溫樸
    、宋長富、吳秀芬、陳立勳、簡秀花、張顯揚、吳黃珍等人，分別於偵查中或原
    審證述並非大同公司股東或員工，均有款項存放該公司等情在卷（詳見偵字第一
    八五八二號卷第二十一頁、二十三頁、一五八頁、一八九頁、一九四頁、二三０
    頁、二三一頁、二六九頁、二七０頁、二八五頁、原審卷第二一七頁）。並有大
    同公司員工存款利率表、開戶表格、借據、提款加換單說明書、借用證書、借款
    明細表在卷可資佐證。
  (三)被告等雖辯稱大同公司借錢時，均於借據上書明借款作為生產資金之用途，而未
    轉貸圖利，顯非從事銀行業務云云。然查，大同公司對外收受款項，雖係給予借
    據或借用證書以為憑證，並未發給存摺，且在借據上敘明借款作為生產資金，惟
    查一般消費借貸關係多存在於少數特定對象，彼此均有信賴關係者之間，與銀行
    業者著重在社會不特定人士之情況迥異，本件大同公司既係向社會大眾廣泛收取
    資金，又定有固定之利率變動表，且參以卷附借用證書上之記載，書明：「茲承
    台端於民國０年０月０日貸與本公司新台幣００元整作為生產資金，借用期間０
    年，期滿返還並按年利率（隨期限不同而異）％單利計算給付利息。台端也得提
    前隨時要求返還全部或一部分借款，但未滿壹年要求返還時，利息按月利０％浮
    動月利率複利計算，未滿月之零星日數不計息，特立此據為憑。」等語，並由大
    同公司董事長甲○○具名其上，且又須辦理開戶手續，則其作業方式及所用字句
    均與銀行辦理存款者相同等情以觀，足認大同公司確係直接從事經營收受存款之
    業務，尚難以該公司所支付之憑證載明為借據或借用證書外觀上未具存摺之形式
    ，及其借據敘明借款係供生產資金，即認該公司係一般之消費借款，而非經營收
    受存款業務。況且證人王娟萍等人亦均證述渠等當初係將款項存於大同公司等語
    明確，益證大同公司前開向大眾廣泛收取資金之行為，於存款人而言，其認知無
    異存款於銀行，實無與大同公司訂立借貸關係之合意至為明確。是大同公司與存
    款大眾間，實具一方存款他方收受存款之關係，並非借貸關係，應有違反非銀行
    不得經營收受存款業務之規定。
  (四)大同公司迄八十二年六月卅日止，其所謂之「員工存款」部門，共計收受存款高
    達一百零三億三百五十六萬一千元，存款總人數達一萬三千一百七十二人，其中
    屬於該公司暨關係企業員工之借款僅四億六千九百三十一萬三千元，真正員工借
    款人數祇有一千零五十九人，非具股東或員工身分之社會上不特定人之存款金額
    則高達九十八億三千四百二十四萬八千元，人數則高達一萬二千一百十三人，此
    有電腦報表（見偵字第二八二五一號卷第九至一三三頁）、暨借據影本（見偵字
    第一八五八二號卷第三十六至三十九頁）在卷可稽。足見該公司所謂「員工存款
    」部門所吸收之存款及存款人，九成以上均為未具股東或員工身分之社會上不特
    定人，而證人宋長富、黃子修、許近勇、王娟萍、孫國華、劉尚仁、范定遠、高
    阿順、丘中岳、劉正侃、吳錫貴、席培儉、侯溫樸亦均證稱彼等前往存款時，承
    辦人均未查對彼等之身分等語綦詳，足認大同公司對於前來存款之人身分均無限
    制及審核，應非承辦人員之疏失所致。另依非股東、員工存款人數、存款金額佔
    該公司總收受存款人數、金額比例之高（九成以上），金額之鉅，實際負責大同
    公司財務調度工作之被告乙○○及對大同公司重要業務有決策權之被告甲○○，
    實難諉為不知情，以上證之被告乙○○於八十一年一月七日檢察官訊問時，供稱
    ：外界之人在現在及以前皆可存款，一般民眾來存的很少，也是照樣收，因為對
    股東名冊也麻煩，股東有十一萬多人，及被告甲○○對於外界存款之事知情等語
    可明（見偵查卷第一三四頁背面），至被告乙○○嗣於審理中翻異前供，顯屬卸
    責及迴護之詞，殊難採信。
  (五)被告乙○○於偵查中自承：「．．．我是大同公司財務處總處長．．．原處長劉
    昱弘於八十年十一月初離開，由我接任。」（見前揭卷第一三四頁正面），其於
    原審中亦具狀表明其自八十年十二月一日迄今任大同公司財務總處長（見原審第
    一四二頁背面），從而其所謂自八十一年一月才到職，應非實在。
  (六)按，除法律另有規定者外，非銀行不得經營收受存款、受託經理信託資金、公眾
    財產或辦理國內外匯兌業務，為銀行法第二十九條第一項所明規定。而銀行法第
    五條之一則明定收受存款定義，謂：「本法稱收受存款，謂向不特定多數人收受
    款項或吸收資金，並約定返還本金或給付相當或高於本金之行為。」，又所謂業
    務，指以反覆實行同種類之行為為目的之社會活動。銀行法第三條將銀行經營之
    業務，分二十二項而為列舉之規定，並將收受其他各種存款、辦理放款、直接投
    資生產事業，分別列於銀行經營二十二項業務中之第二項、第五項、第八項之規
    定中，足見銀行法所謂收受存款業務、辦理放款業務、投資生產事業業務，係不
    同之業務。是所謂經營收受存款業務，係指為收受存款行為，並以之為業務加以
    經營而言，並不以收受存款後，有轉存、轉貸，或為其他投資行為，始謂係經營
    存款業務甚明。故銀行法第一百二十五條所處罰非銀行經營收受存款業務，應以
    是否對多數人或不特定人為之，並以所收受存款之時間及金額，依社會上之一般
    價值判斷，認係經營業務者為斷，並非以有無將收受之款項予以轉存、轉貸、或
    投資各種事業圖利，為是否經營收受存款業務之認定標準。又銀行法於七十八年
    七月十七日修正時增訂第二十九條之一，規定：「以借款、收受投資、使加入為
    股東或其他名義，向多數人或不特定之人收受款項或吸收資金，而約定或給付與
    本金顯不相當之紅利、利息、股息或其他報酬者，以收受存款論。」，考其立法
    理由，係以當時社會上有所謂地下投資公司等係利用借款、收受投資、使加入為
    股東等名義，大量吸收社會資金，以遂行其收受存款之實，而經營其登記範圍以
    外之業務；為保障社會投資大眾之權益，及有效維護經濟金融秩序，實有將該脫
    法收受存款行為擬制規定為收受存款之必要；違法吸收資金之公司，所以能蔓延
    滋長，乃在於行為人與投資人約定或給付與本金顯不相當之紅利、股息、利息或
    其他報酬，參考刑法第三百四十四條重利罪之規定，併予規定為要件之一，以期
    適用明確。參以該次修正同時增訂第五條之一：「本法稱收受存款，謂向不特定
    多數人收受款項或吸收資金，並約定返還本金或給付相當或高於本金之行為。」
    ，將存款之定義，於法條上為明確之規定以觀，該二項條文之增訂，其性質上應
    屬立法上之補充解釋，將本質上原屬於同法第二十九條第一項之收受存款行為，
    予以明確之規定，非屬增列違反銀行法行為規定之性質。本件大同公司所為借款
    行為，並非以員工或股東或特定對象，非員工、股東之不特定人士亦可將款項存
    放於公司，而依被告二人所提大同公司員工、股東借款歷年利率表、大同公司與
    金融業定期儲蓄存款利率對照表、新台幣存放款利率表、大同公司借款及銀行貸
    款利率比較表以觀，其與存款人間約定之利息，尚非不相當，即不構成銀行法第
    二十九條之一之準收受存款行為，但仍屬同法第五條之一之經營銀行收受存款行
    為，殆無疑義。被告等以大同公司係屬生產事業之製造業，該公司向員工及一般
    不特定人所借得之款項，係供經營生產事業之用，而非轉存、轉放以圖利，認不
    屬銀行法第二十九條第一項規範之範疇，而屬於同法另定之第二十九條之一規範
    之範疇，大同公司借款行為既不構成準收受存款行為，被告二人自無銀行法第一
    百二十五條處罰非銀行經營收受存款業務之餘地，因認其等無罪云云，即非可採
    。
  (七)又銀行法第一百二十五條第二項第一項之處罰，係以行為人違反同法第二十九條
    第一項規定者為要件。而銀行法第二十九條第一項則明定：「除法律另有規定外
    ，非銀行不得經營收受存款、受託經理信託資金、公眾財產或辦理國內外兌業
    務。」，該「除法律另有規定者外」，在銀行法施行期間，應係指包括於八十年
    二月八日始經行政院明令廢止之「取締地下錢莊辦法」，且該辦法第二條規定：
    「經營生產事業之工廠公司向外借用週轉資金，用於其所經營之事業或因事業上
    資金之撥充運用，非以收存貨幣或款項為常業圖利者，不視為本辦法所稱之地下
    錢莊，但上述工廠、公司借入款項用於其所經營業務範圍以外而轉存轉放圖利者
    ，仍應視為地下錢莊，依照本辦法規定取締。」，上開規定之禁止經營收受存款
    之銀行業務行為，與銀行法第二十九條第一項之禁止為收受存款業務行為之規定
    競合，從而上開不視為地下錢莊行為之收受存款業務行為之特別規定，至八十年
    二月八日該辦法廢止以前，依國家總動員法第十八條委任行政院頒行之取締地下
    錢莊辦法，既具委任立法之效力，自為銀行法第二十九條第一項所定之「除法律
    另有規定外」所指之「法律」之一，具有銀行法第二十九條第一項特別法之效力
    ，而排除銀行法第二十九條第一項之適用。依該辦法第二條所定，既准許經營生
    產事業之公司、工廠向外借用週轉資金，用於其所經營之事業或因事業上資金之
    撥充運用，而非以收存貨幣或款項行為為常業圖利，不視為地下錢莊而受取締。
    則依銀行法第二十九條第一項之規定，凡「法律另有規定」准許非銀行之生產事
    業公司經營收受存款業務者，即不為銀行法第二十九條第一項所禁止，自不觸犯
    同法第一百二十五條之罪。惟該辦法第二條乃銀行法第二十九條第一項之例外免
    責要件，依卷證所示，被告二人行為均已構成銀行法第二十九條第一項之原則犯
    罪構成要件，稽諸證據法則，被告二人自應就此例外之免責要件負舉證之責。證
    人譚建中、陳天昌、周幸助、李志宏等人於本院調查中除譚建中外，均一致證以
    未參與借得款項之運用，不知運用情形，是否用於所經營之生產事業或事業上資
    金之撥充運用，並不知情，祇是從財務報表上看出（見本院上更 (一)卷第一０
    一至一０五頁，八十五年十一月十五日訊問筆錄），至譚建中雖供稱：伊等基於
    愛護公司而把錢借給公司，知道錢用於生產事業云云（見本院上更（一）卷第一
    ０二頁頁正反面），但其亦供稱係從財務報表知悉云云，是存款人之金錢果否用
    於公司生產事業，並不確定，而被告二人所提之大同公司財務資料，亦均未為將
    所借款項用於生產事業或事業上資金之撥充運用之記載，縱借據上有「茲承台端
    於民國年月日貸與本公司新台幣作為生產資金，借用期間．．．」等之記載，惟
    借用員工、股東之款項充生產資金等公司重大營運事業，竟未經股東或董事會決
    議，此為被告二人所不否認，則被告等所辯所有借用款項均充為生產事業之用，
    即非無疑。被告等以其行為原來合法，不能因取締地下錢莊辦法嗣後廢止，否定
    之前之合法行為性云云為辯，尚有誤會。又大同公司自六十四年七月六日銀行法
    公布生效之日起迄八十二年六月三十日止，共向不特定人一萬一千十三人吸收存
    款計九十八億三千四百二十四萬八千元，規模之大，非以業務經營方式經營收受
    存款業務不足當之，被告二人以之為常業，殊甚灼然。被告二人上開犯行，毋論
    取締地下錢莊辦法之廢止與否，既不符合銀行法第二十九條第一項所謂「法律另
    有規定外」，自屬違反銀行法第二十九條第一項之規定。
  (八)證人林蔚山於偵查中供證：「以員工、股東作目標，未吸收游資。」（見一八五
    八二號偵卷第三六一頁反面）；證人譚建中供證：「大同公司無經營存款業務」
    ，「有限制須股東」（見上揭卷第九二、一一六頁）；證人陳天昌供證：「只針
    對員工、股東，其身分公司規定要問」（見上揭卷第二五七頁）；證人周幸助供
    證：「借款有資格限制」（見上揭卷第一六八頁反面）；證人李志宏則供稱：「
    有員工身分、股東身分，公司才向其借款」，因上開證人均與大同公司有僱傭關
    係，經彼等供明在卷，本院乃不命其具結，此亦有本院訊問筆錄佐證，彼等證言
    已易偏頗，復與被告乙○○於偵查中之供述及前揭與大同公司無僱傭之非員工、
    股東之證人王娟萍等所證述情節不符，自難採為被告二人有利之論據。
  (九)大同公司雖均依法就存款人之利息所得扣繳所得稅報繳國庫，惟此為其為履行稅
    捐稽徵法上扣繳義務人之義務所為，且並未明係何種款項之利息，尚難以此而
    使其非法經營收受存款業務之行為合法化。另證人孫國華提出由大同公司所製作
    之「各類所得扣繳暨免扣撽憑單」，其中格式欄載「５Ｄ」，並在備註欄載：「
    格式代號說明：員工利息：５Ｃ、非員工利息：５Ｄ」，此有「各類所得扣繳暨
    免扣撽憑單」在卷可稽（見偵字第一八五八二號卷第一九七頁），顯然大同公司
    有向不特定人吸收存款，其有非法經營銀行業始得收受存款之業務之行為至明。
    此從：大同公司七十九年至八十二年，每年之流動負債依序為一百九十一億零一
    百六十九萬一千八百五十五元、一百九十三億七千零九十六萬一千九百零五元、
    二百零九億零九十萬六千一百九十六元、一百九十九億三千三百一十五萬六千零
    六十五元，此有該公司七十九年至八十二年之資本負債表影本在卷（見本院上更
    ( 二)卷第五十三至五十五頁）；再大同公司七十九年至八十二年，每年之利息
    收入，依序為三億六千四百五十六萬四千一百八十一元、二億五千二百一十七萬
    三千四百三十四元、一億八千一百三十六萬二千二百八十元、一億九千一百九十
    九萬三千四百二十九元；利息支出則依序為二十億七千零二十八萬一千五百一十
    四元、二十二億六千三百零五萬四千八百四十六元、二十二億三千零六十八萬九
    千一百四十元、二十億六千七百二十四萬六千二百四十元，此有該公司七十九年
    至八十二年之損益表影本在卷等以觀（見本院上更（二）卷第六十一至六十三頁
    ），亦可證明大同公司有向不特定人吸收存款，其雖非轉存圖利，但其有非法經
    營銀行業始得收受存款之業務之行為應可認定。
  (十)綜上所述，被告二人所辯，無非事後圖卸之飾詞，委不足取，本案事證已明，彼
    等犯行洵堪認定，應予依法論科。
三、被告甲○○係大同公司董事長，為大同公司收受存款行為決策者，被告乙○○及
    離職未經起訴之黃慶松、劉昱弘均係大同公司之財務處總處長，負責該公司財務
    收支及調度工作，亦屬該公司財務部門之負責人，為收受存款業務之實際行為人
    。彼等經營公司登記事項以外之業務，非法收受存款，核均係犯銀行法第一百二
    十五條第二項第一項之罪。被告甲○○分別與黃慶松、劉昱弘、乙○○於其任職
    期間（任職起迄時間已據被告陳明在卷，見原審卷第一四二頁）互有犯意之聯絡
    及行為之分擔，均為共同正犯。
四、原審予以論科原非無見，惟查法人與法人負責人，在法律上並非同一人格主體，
    法人違反銀行法第二十九條第一項規定，依同第一百二十五條第二項之規定處罰
    其行為負責人，本件本係法人即大同公司違反銀行法之規定，被告等係法人之行
    為負責人而受處罰，但此係責任之轉嫁結果，其個人究非違反銀行法，公司法之
    人，原判決事實欄己載此意旨，但主文卻漏未記被告為「法人行為負責人」，不
    僅有主文與事實矛盾之處，亦有違罪刑法定主義之原則，又原審對於被告二人一
    再以其為屬法律例外許可之免責行為辯解，原判決並未載明不可採之理由，理由
    尚有未備。又公司法修正之部分應另不為免訴諭知（如後述），原審就公司法修
    正之部分未及審酌，亦有未洽。雖被告上訴否認犯罪，及公訴人上訴指原審量刑
    失當均無理由，然原判決既有可議，仍應予撤銷改判。爰分別酌被告等犯罪之動
    機、目的、及其雖違法經營收受存款業務，尚無違法運用資金，且均能如期歸還
    ，並未對社會金融秩序產生重大危害等情狀，各處有期徒刑壹年。查被告二人素
    行良好，未曾受有期徒刑以刑之宣告，經彼等供明在卷，並有台灣高等法院刑案
    紀錄簡覆表在卷可考，彼等為籌措公司資金而犯法，惟未造成社會重大危害，二
    人年事均已高，經此次科刑，當知所警惕，殊無再犯之虞，本院認以其所宣告之
    刑暫不執行為適當，爰均併予宣告緩刑二年，以啟彼自新。
五、按犯罪後之法律已廢止其刑罰者，應諭知免訴，刑事訴訟法第三百零二條第四款
    定有明文。再修正前公司法第十五條第一項、第三項原規定：「公司不得經營登
    記範圍以外之業務」、「公司負責人違反前項規定時，各處一年以下有期徒刑．
    ．」。惟公司法於九十年十一月十二日修正公布，對於公司經營登記範圍以外之
    業務，不再科處刑罰。是被告二人被訴違反修正前公司法第十五條第一項之部分
    ，自應諭知免訴之判決。惟公訴人以裁判上一罪起訴，爰不另為免訴諭知，合此
    敘明。
六、被告甲○○經合法傳喚，無正當理由不到庭，爰不待其陳述，逕行判決，併此敘
    明。
據上論斷，應依刑事訴訟法第三百六十九條第一項前段、第三百六十四條、第三百七
十一條、第二百九十九條第一項前段、銀行法第一百二十五條第二項第一項、刑法第
十一條前段、第二十八條、第五十五條、第七十四條第一項，判決如主文。
本案經檢察官沈世箴到庭執行職務。
中      華      民      國    九十二    年      十      月     十六     日
                              台灣高等法院刑事第九庭
                                    審判長法  官  李  文  成
                                          法  官  周  盈  文
                                          法  官  官  有  明
右正本證明與原本無異。
如不服本判決應於收受送達後十日內向本院提出上訴書狀，其未敘述上訴之理由者並
得於提起上訴後十日內向本院補提理由書（均須按他造當事人之人數附繕本）。
                                          書記官  林  蓓  瑜
中      華      民      國    九十二    年      十      月     十七     日
附錄：本案論罪科刑法條全文
銀行法第一百二十五條
違反第二十九條第一項之規定者，處五年以下有期徒刑、拘役或科或併科二十五萬元
以下罰金。
法人犯前項之罪者，處罰其行為負責人。


司法院資訊處製作；財團法人民間司法改革基金會備份。
